【裁判字號】    98,家訴,90
【裁判日期】    990419
【裁判案由】    給付扶養費
【裁判全文】
臺灣桃園地方法院民事判決              98年度家訴字第90號
原      告  張少華
訴訟代理人  李宏文律師
被      告  楊雅南
訴訟代理人  楊偉森
            謝秋美
上列當事人間請求給付扶養費事件，本院於民國99年3 月22日言
詞辯論終結，判決如下：
    主      文
被告應給付原告新台幣壹拾肆萬元，及其中新台幣貳萬元自民國
九十八年六月二十五日起至清償日止，按年息百分之五計算之利
息。
被告應自民國九十九年四月一日起至原告死亡日止，按月於每月
十五日前給付原告新台幣壹萬元。
原告其餘之訴駁回。
訴訟費用由被告負擔二分之一，餘由原告負擔。
本判決第一項得假執行。
本判決第二項，於原告按月各以新台幣肆仟元為被告供擔保後得
假執行。
原告其餘假執行之聲請駁回。
    事實及理由
一、原告主張：原告係被告之配偶，原告年事已高且長期患有憂
    鬱症、糖尿病、胃潰瘍、軟眼症及二尖瓣脫垂等疾病，現已
    無法工作，無謀生能力，亦無法維持生活。兩造約定於民國
    96年1 月1 日起由被告按月15日前給付新台幣（下同）2 萬
    元扶養費供原告維持生活，被告亦遵守約定陸續按月給付2
    萬元扶養費予原告，然於98年農曆過年期間，被告前妻之女
    兒至兩造之戶籍地將被告接走後，被告即音訊全無，未再給
    付原告任何扶養費，原告因此生活困苦，雖罹重病，亦因無
    錢支付醫藥費，以致不敢就醫，病情持續惡化，家中水電費
    及健保費亦無法繳納，平日生活實苦不堪言。由於被告為榮
    民，每半年除享有退休俸20萬元外，更享有18％之優惠存款
    利率之孳息，其收入甚為穩定，衡量被告資力及原告多病無
    法工作等情形，為維持原告最基本之生活，爰依兩造約定及
    民法第1116條之1 規定，請求被告給付98年2 月起至同年3
    月之扶養費4 萬元，並應自98年4 月1 日按月給付原告扶養
    費2 萬元等語，並聲明：(一)被告應給付原告4 萬元及自起訴
    狀繕本送達翌日起按週年利率5%計算之利息。(二)被告應自98
    年4 月1 日起至原告死亡之日止，按月於每月15日前給付原
    告2 萬元。
二、被告則以：原告與被告於87年7 月結婚後，共同居住在桃園
    縣楊梅鎮○○里○ 鄰○○街242 巷3 號，原告來台後要求被
    告所有資產過戶其名下，家中資產亦逐漸稀減，被告發覺有
    異即提高警覺不從，原告乃從電話控制、大門、換鎖、人身
    跟隨等方式限制被告行動自由與意志，使被告與子女、子孫
    相聚均產生莫大無形壓力，造成家庭間磨擦與隔閡，被告迫
    於無奈，以日後原告不得限制被告人身自由及應照顧被告生
    活為條件，承諾自96年元月起以每月支付2 萬元予原告，然
    原告未履行承諾，仍強行控制被告人身自由，疏於照顧被告
    ，致使被告三餐飲食不繼，多次中風，言語不清不良於行，
    如意見相左，更有暴力相向。98年2 月間，被告女兒楊偉莉
    發現被告生活情況，恐對被告身心、生活、生命造成無法彌
    補之傷害，乃將被告接往其汐止住所居住，後遷往長子楊偉
    森台北住所，循序就醫以求健康，現多次病重手術住院（急
    性膽囊炎、急性中風），所費不貲，已無力負擔每月2 萬元
    之費用，且原告既未履行不得限制被告人身自由及應照顧被
    告生活之承諾，被告係離家就診及由子女照顧，即毋須再按
    月給付原告2 萬元。原告熟知與被告子女聯絡方式，被告離
    家就醫期間，原告未曾關心問候，被告因生活需要返家取物
    （榮民證、郵局存單、涼鞋、西洋蔘等），然均招原告惡意
    隱藏與虛委，使不得其門而入影響正常生活需求，原告現年
    55歲，正值壯年，兩次赴榮民總醫院各受訓乙個月，獲得合
    格証書在案，亦有單位多次催促其就業工作，然原告置之不
    理。原告亦有皮革修理技術能力，其不投入就業謀生，不符
    「受扶養權利者，以不能維持生活而無謀生能力者」之條件
    。原告之病情些許自付額即可治療，兩年期間原告已支付近
    50萬元，子女另付之金額不計，豈有無錢之虞，且其尚有女
    兒施霞嫁人來台，亦有照顧扶養之責，被告每半年公務人員
    退休給予15萬9,000 元，原告要求給予12萬元，法理情均有
    不容，更不符比例原則等語資為抗辯，並聲明：原告之訴駁
    回。
三、原告主張：兩造為夫妻，婚後同住在桃園縣楊梅鎮○○里○
    鄰○○街242 巷3 號，曾約定被告應自96年1 月1 日按月15
    日前給付原告2 萬元供原告維持生活，被告依約按月給付原
    告2 萬元至98年1 月止等情，業據其提出戶籍謄本及存摺影
    本為證（見本院卷第8 頁至第13頁、第40頁），被告抗辯：
    就約定按月給付原告2 萬元部分，有附加原告不得限制被告
    人身自由及應照顧被告生活為條件，原告未履行前開條件，
    其餘事實均不爭執等語。按「家庭生活費用，除法律或契約
    另有約定外，由夫妻各依其經濟能力、家事勞動或其他情事
    分擔之。」，民法第1003條之1 第1 項定有明文。又家庭生
    活費用係為維持家庭生活圓滿，依家庭經濟條件相當所需包
    括全部家計之食、衣、住、行等費用，此家庭生活費用之給
    付，應保持家庭成員與自己相同之生活程度，性質上足以滿
    足扶養義務之履行。本件兩造約定被告應自96年1 月1 日按
    月15日前給付原告2 萬元，係以兩造共同生活所需費用數額
    為約定，協議由被告按月支付2 萬元予原告，性質上應為家
    庭生活費用分擔數額之約定，與單純給付原告供作其個人生
    活必要費用之扶養義務之履行，不同。兩造於訴訟中雖均稱
    此為扶養費之約定，然關於契約之性質，涉及法律之適用，
    為法官適用法律職權事項，不受當事人主張之拘束，應先敘
    明。次按，「夫妻互負同居之義務。但有不能同居之正當理
    由者，不在此限。」，民法第1001條規定甚明。妻無正當理
    由拒絕同居者，不得向其夫請求支付別居時期之生活費用（
    最高法院27年上字第379 號判例參照）。證人即被告媳婦吳
    小靜證稱：「（對於兩造之生活是否瞭解）通常都是打電話
    去問我公公的生活情況，但通常公公都說沒有吃飯或一天只
    吃一、二餐。」，「（98年2 月間被告被其女兒楊偉莉接出
    原住處，你是否瞭解）當時是我和楊偉莉共同前往的。」，
    「（就接出被告之始末為陳述）當時我公公的身體狀況很不
    好，他那時有病痛，全身沒有力氣。在還沒有接出前半年，
    我們就常利用禮拜六或日把被告接出到我家照顧，當天必須
    要送回，因為原告不准被告在外過夜。到了過年期間，原告
    還是不准被告在外過夜，有時會不准他外出，我們到楊梅要
    跟被告講話，原告一定要在旁邊。有一次我帶兒子去看被告
    ，要帶被告出去散步，原告都不同意。過年初二就把被告接
    出，送到汐止小姑家。」，「（被告有跟你抱怨原告有對他
    怎麼照顧不好嗎）一個是不自由，被告走到那裡原告就跟到
    那裡，被告講電話原告也要在旁邊，還有一次原告把電話插
    頭拔掉，之前還曾經把電話聲音調小，不讓被告聽到。生活
    上沒有照顧，洗衣服都要被告自己洗。兩造相處常吵架，有
    聽隔壁鄰居說兩造常吵架甚至會動手打架。」等語（見本院
    卷第134 頁至第135 頁）。而被告係民國15年5 月12日生，
    原告係42年11月7 日生，被告年已83歲，原告本係大陸地區
    人民，被告主張與原告結婚係由原告負責照顧被告，核與常
    情無違。依前開證人吳小靜證詞，被告於98年2 月前與原告
    共同生活期間，兩造時有爭吵，被告未能定時飲食，行動遭
    原告監視及限制，生活起居未受妥善照顧，致使身體病痛狀
    況不佳，故由被告女兒楊偉莉及媳婦吳小靜接出照顧。且被
    告於98年2 月間離家後，因膽結石及總膽管結石疾病，於98
    年3 月31日至同年4 月22日至國泰醫院手術住院；因急性腦
    中風疾病，於98年7 月6 日至同年月14日至國泰醫院住院，
    有診斷證明書影本在卷可稽（見本院卷第54頁、第79頁至第
    81頁）。衡以被告年已老邁，若無同住親屬盡心協助照顧生
    活，足致其生活不便，甚且有危害其身體健康安全之虞，堪
    認被告於98年2 月間離家與原告分居，由其兒女接往同住並
    協助就醫治療，為有不能與原告同居之正當理由。兩造既然
    分居，且被告有不能與原告同居之正當理由，揆之前揭判例
    意旨，原告不得向被告請求分居期間之家庭生活費用。是原
    告援兩造約定，請求被告給付98年2 月起至同年3 月之家庭
    生活費用4 萬元，及自98年4 月1 日按月給付2 萬元，即屬
    不能准許。
四、按「夫妻互負扶養之義務，其負扶養義務之順序與直系血親
    卑親屬同，其受扶養權利之順序與直系血親尊親屬同」，民
    法第1116條之1 定有明文。又「受扶養權利者，以不能維持
    生活而無謀生能力者為限。」，「前項無謀生能力之限制，
    於直系血親尊親屬不適用之。」，民法第1117條第1 項、第
    2 項規定甚明。夫妻互受扶養權利之順序，既與直系血親尊
    親屬同，自不以無謀生能力為必要（最高法院79年台上字第
    2629號判例意旨參照），惟仍應受「不能維持生活」之限制
    。所謂「不能維持生活」，係指無財產足以維持生活而言。
    被告徒以原告正值壯年且有工作技術能力，非不能維持生活
    云云，此關於原告謀生能力有無之主張，與其得否主張扶養
    權利要件無涉，被告執此抗辯，自不可取。依卷附稅務電子
    閘門資料查詢表（見本院卷第36頁至第38頁），原告名下無
    財產，其存摺影本顯示，於98年2 月至98年10月16日止，原
    告僅於98年6 月2 日有急難濟助1 萬元入帳，其餘時間存款
    餘額多未逾2,000 元，有存摺影本在卷可佐（見本院卷第14
    3 頁至第149 頁），足認原告於98年2 月被告離家後，確有
    不能維持生活之情形。被告復抗辯原告女兒施霞嫁人來台，
    亦有照顧扶養原告之責。原告則稱其女葉青嫁來台灣已返回
    大陸等語，核與內政部入出國及移民署98年10月12日移署出
    停泰字第0980146156號函暨所附葉青申請來台相關資料及入
    出境紀錄相符（見本院卷第116 頁至第119 頁）。被告就其
    主張原告另有女兒施霞在台可扶養原告乙節，並未舉何證據
    證明，此節抗辯即非可採，原告依前揭規定請求被告應負扶
    養義務，於法並無不合。按「扶養之程度，應按受扶養權利
    者之需要，與負扶養義務者之經濟能力及身分定之。」，民
    法第1119條規定甚明。夫有正當理由拒絕與妻同居者，妻固
    不得向其夫請求支付別居時期之生活費用，然妻既有受扶養
    之權利，自得請求夫對其應盡扶養義務給付扶養費，扶養程
    度，即原告得請求扶養費數額，應斟酌雙方財力及維持妻之
    生活必要定之。查被告每月得領退休金2 萬6,620 元，有國
    立楊梅高級中學98年7 月6 日梅中人字第0980003603號函在
    卷可稽（見本院卷第65頁），另有銀行利息收入每月9,825
    元，有台灣銀行中壢分行98年7 月2 日中壢營字第09850016
    37 1號函在卷可按，合計被告月入3 萬6,445 元。又依卷附
    稅務電子閘門資料查詢表（見本院卷第27頁至第35頁），被
    告於96年度尚有郵局利息及股利收入，名下有投資7 筆。參
    酌內政部98年2 月16日台內社字第0980031312號公告98年度
    台灣省（不含台北縣）低收入戶最低生活費定為每人每月9,
    82 9元，復考量原告住所無虞，現在社會現況物價指數年年
    上揚，消費支出有增無減，被告年已老邁，需人照顧及支出
    醫療費用額度較高，惟依其資力仍足負擔依前開最低生活費
    標準給付被告扶養費，認被告應負擔原告扶養費用以每月1
    萬元為適當。綜上，原告請求被告給付98年2 月起至同年3
    月之扶養費2 萬元，並自98年4 月1 日起按月15日給付原告
    扶養費1 萬元，為有理由，應予准許，逾此即乏依據，不能
    准許。
五、綜上所述，原告援民法第1116條之1 規定，請求被告給付迄
    至本件言詞辯論終結止已發生之扶養費債務14萬元（即98年
    2 月起至99年3 月22日止合計14月，14×10,000元＝140,00
    0 元），及其中2 萬元自起訴狀繕本送達被告翌日即98年6
    月25日（見本院卷第57頁、第72頁）起至清償日止，按年息
    5%計算之利息，並應自99年4 月1 日起至原告死亡之日止，
    按月15日前給付原告扶養費1 萬元，為有理由，應予准許，
    超過部分則難謂有據，應予駁回。
六、本件判命被告一次給付金額部分，係命被告履行扶養義務之
    判決，且未逾50萬元，依民事訴訟法第389 條第1 項第2 款
    、第5 款規定，爰依職權宣告假執行。另就言詞辯論終結後
    到期部分，原告聲請宣告假執行，就原告勝訴部分，核無不
    合，爰酌定相當擔保金額准許之；至於原告敗訴部分，其假
    執行之聲請即失所依附，應予駁回。
七、本件因事證已臻明確，兩造其餘攻擊、防禦方法，與判決之
    結果不生影響，無庸逐一論究，末此敘明。
八、據上論結，本件原告之訴為一部有理由，一部無理由，依民
    事訴訟法第79條、第389 條第1 項第2 款、第5 款、第390
    條第2 項、第392 第2 項，判決如主文。
中    華    民    國    99    年    4     月    19    日
                  家事法庭法  官  熊祥雲
以上正本係照原本作成。
如對本判決上訴，須於判決送達後20日之不變期間內，向本院提
出上訴狀。
中    華    民    國    99    年    4     月    19    日
                          書記官  劉昆鑫

司法院資訊處製作；財團法人民間司法改革基金會備份。
